【裁判字號】    96,上更(二),299
【裁判日期】    970117
【裁判案由】    偽造文書等
【裁判全文】
臺灣高等法院高雄分院刑事判決     96年度上更(二)字第299號
上  訴  人
即  被  告  丙○○
上  訴  人
即  被  告  丁○○○
前列二人共同
選任辯護人  康進益律師
上列上訴人因偽造文書等案件，不服臺灣高雄地方法院87年度訴
字第2009號中華民國88年12月23日第一審判決（起訴案號：臺灣
高雄地方法院檢察署86年度偵字第28628 號、88年度偵字第1034
5 號），提起上訴，本院判決後，經最高法院第二次發回更審，
本院判決如下：
    主  文
原判決撤銷。
丙○○、丁○○○均無罪。
    理  由
一、公訴意旨略以：緣甲○○於民國82年9 月間因急需用款，擬
    以所有坐落高雄市○○區○○路151 巷2 號之房屋及土地貸
    借金錢，經劉玉茹介紹說代書丁○○○與銀行很熟可貸得款
    項，乃於82年9 月29日將印章、印鑑證明及其所有坐落高雄
    市○○區○○段第1690之2 地號、面積110 平方公尺土地及
    其上建號第10526 號建物即門牌高雄市○○區○○路151 巷
    2 號之所有權狀交與劉玉茹；詎丁○○○意圖為自己不法之
    所有，向劉玉茹佯稱可代為辦理，使劉玉茹信以為真下於同
    年月30日將前開印章及權狀等交給丁○○○，丁○○○乃持
    該些物品於同年10月9 日虛偽設定債權額最高限額新台幣（
    下同）6 百萬元之抵押權予丁○○○之姊丙○○，存續期間
    為82年10月1 日至82年12月31日。因劉玉茹屢催丁○○○速
    辦而遲無答應，乃於同年12月間將該些物件取回，嗣因持向
    原貸款公司要求增加貸款額度，經調土地謄本始發現上情而
    知受害，因認被告等涉犯刑法第339 條第1 項之詐欺取財，
    及刑法第210條之偽造私文書罪嫌等語。
二、按犯罪事實應依證據認定之，無證據不得認定犯罪事實，又
    不能證明被告犯罪或其行為不罰者應諭知無罪之判決，刑事
    訴訟法第154 條第2 項、第301 條第1 項分別定有明文。又
    認定犯罪事實所憑之證據，雖不以直接證據為限，間接證據
    亦包括在內；然而無論係直接或間接證據，其為訴訟上之證
    明，須於通常一般之人均不致有所懷疑，而得確信其為真實
    之程度者，始得據為有罪之認定，倘其證明尚未達到此一程
    度，而有合理性之懷疑存在時，即難為有罪之認定。再者，
    告訴人之告訴係以使被告受刑事訴追為目的，是其陳述是否
    與事實相符，仍應調查其他證據以資審認，此有最高法院52
    年台上字第1300號、76年度台上字第4986號判例可資參照。
三、本件公訴人認被告涉有前開詐欺、偽造私文書等罪嫌，係以
    告訴人甲○○之指訴、證人劉玉茹之證述暨有抵押權設定登
    記申請書影本、土地登記簿謄本在卷可稽，為其主要論據。
    訊據上訴人即被告（下稱被告）丙○○固供承有上開設定債
    權額最高限額6 百萬元之抵押權等之事實，惟堅詞否認有何
    偽造私文書、詐欺等之犯行，辯稱：伊確有於82年10月4 日
    交付扣除利息11萬元之借款539 萬元給劉玉茹，借款是告訴
    人甲○○要轉借給貫騰公司的，貫騰公司後來倒閉了，告訴
    人無力償還債務就誣告被告2 人未經其同意擅自設定系爭抵
    押權等語。
四、經查：
  (一)、被告丙○○、丁○○○於上開時地，持劉玉茹所交付之告
      訴人甲○○所有前揭地號土地，及地上建物之所有權狀、
      印鑑章、印鑑證明書、戶籍謄本等資料，向高雄市政府地
      政處三民地政事務所申請辦理最高限額600 萬元，存續期
      間為82年10月1 日至82年12月31日之抵押權設定登記等事
      實，除據被告丙○○在本院，被告丁○○○在原審、本院
      前審中供述明確外，並有上述土地建築改良物抵押權設定
      契約書、抵押權設定登記申請書、土地登記簿謄本各1 份
      附卷可稽（86年度偵字第28628 號卷第6 至14頁）。上開
      設定抵押權登記之事實固堪認定。茲應調查審就者乃告訴
      人是否有向被告2 人借款而同意為上開最高限額抵押權設
      定。
  (二)、被告丙○○、丁○○○一致辯稱：有借告訴人甲○○550
      萬元，於82年10月4 日從其弟陳祖惠設在高雄縣仁武鄉農
      會之帳戶內提領550 萬元，扣除一個月之利息11萬元後，
      在該農會前，將539 萬元之現款交給劉玉茹收受。劉玉茹
      則交付由貫騰公司簽發，告訴人背書之支票3 張與丙○○
      收執。當天下午劉玉茹存入貫騰公司設於台灣銀行楠梓分
      行帳戶內之350 萬元，即是當天被告2 人交與劉玉茹之借
      款等語。經查，被告2 人確於當天（10月4 日）自其弟陳
      祖惠設於高雄縣仁武鄉農會第0000000 號活儲帳戶，分二
      次提領各250 萬元、300 萬元，而貫騰公司設於台灣銀行
      楠梓分行帳號305115號帳戶，亦於當日下午3 時24分存入
      350 萬元現金，且被告2 人確執有貫騰公司簽發，經告訴
      人甲○○背書之上開面額合計為550 萬元之支票3 張，發
      票日分別為同年11月4 日2 張、同年月5 日1 張等情，分
      別有取款憑條、仁武鄉農會提款明細表、台灣銀行楠梓分
      行交易明細表及支票影本等在卷可稽。另參以證人吳秋龍
      亦證稱：「伊至仁武農會時，約12時許，丁○○○已將錢
      領出來，正要出來，伊只知道她們領了二包錢，當時伊有
      問陳美玉是否還有錢，但她說錢都被調（借）走了」；又
      證稱：「丙○○手上也有拿錢，有幾包伊不清楚，被告2
      人的錢都有交給劉玉茹」、「伊走出農會在榕樹旁，有見
      到丁○○○與劉玉茹，當時劉玉茹手上拿2 包塑膠袋，丁○○○拿1 包塑膠袋」等語（見原審卷(一)第71、128 頁反
      面），又在本院前審證稱：「伊於82年10月4 日有看到被
      告2 人在農會前面把3 個袋子的錢交給劉玉茹，陳美玉對
      伊說她要借5 、6 百萬元」（本院上訴卷(一)第124 至125
      頁）等情以觀，堪認被告2人上開所辯應屬有據。
  (三)、又觀之被告2 人所辯收取由劉玉茹交付之支票3 張，係由
      貫騰公司簽發經告訴人背書，發票日分別為82年11月4 日
      （2 張）、同年月5 日（1 張）、面額合計550 萬元，支
      票之發票日及金額均與被告2 人所辯之告訴人向伊等借款
      之金額與日期（屬短期借款，故簽發實際借款日後約1 個
      月之支票）相符。另參以證人劉玉茹在原審證稱：伊在貫
      騰公司任會計，老闆乙○○借貸大額款項都是向陳美玉借
      的。這2 張150 萬元、1 張250 萬元的支票，支票上的筆
      跡是我老闆乙○○的，是乙○○開的，公司的印章也在他
      那邊等語（原審卷(一)第29、50頁），依一般經驗而言，若
      非為借貸而供擔保之用，告訴人豈會背書而交付面額達
      550 萬元之支票3 張予被告2 人持有，此更足佐證被告2
      人前揭所辯之伊確有借款550 萬予告訴人等情應非子虛。
  (四)、告訴人之告訴意旨雖指訴稱：係因伊兄需款周轉而向伊借
      款，伊始於82年9 月30日委其姪女劉玉茹持相關設定抵押
      資料交付被告2 人向銀行辦理借款事宜，並未向被告2 人
      借款更未同意為本件系爭抵押權之設定等語。若果非虛，
      則依一般常情，告訴人既未同意辦理上開抵押權設定，且
      未取得所需借貸資金，衡情，其應會及早取回上開相關設
      定抵押資料，以便另謀他途，例如向其他金融機關或私人
      辦理借貸事宜。惟依證人劉玉茹證稱：告訴人是至同年12
      月底，方委由伊出面取回權狀、印鑑章等設定抵押權需用
      之資料，但資料有少印鑑證明及戶籍謄本各1 份等語（原
      審卷(二)第121 頁、本院上訴卷(一)第36頁），此已與一般常
      情有違。且當時前開不動產登記資料，業已缺少1 份印鑑
      證明書及戶籍謄本，告訴人竟未迅予追究查明缺少之原因
      ，亦有可疑。又抵押權設定登記，一般人均可申請閱覽土
      地、建物之登記簿謄本即可知悉，何況告訴人於該期間正
      積極尋求可貸款之管道，理應更需申請土地、建物之登記
      簿謄本以供借款鑑價或設定擔保之用，而得知悉上開土地
      建物已經有前揭之抵押權設定登記，依常情，若被告等2
      人確係偽造文書而為上開抵押權設定登記，告訴人知悉後
      當會立即尋求法律途徑解決，然告訴人卻遲至86年12月4
      日始提出本件告訴，此亦大異於常情，足認告訴人所指訴
      稱：伊並未向被告2 人借款，更未同意為本件系爭抵押權
      之設定云云，尚有可疑而難遽採。
  (五)、又上開證人劉玉茹雖曾證以：「乙○○拿他的父親柯金生
      的一塊地與我阿姨（甲○○）同天設定抵押的，這550 萬
      （元）的票，是乙○○跟被告借的。貫騰公司入帳350 萬
      （元），是被告要給乙○○的，不是要給我的」、「（問
      ：地方法院87年8 月27日你提到老闆叫他表弟載你去存入
      350 萬元？）有可能是他表弟就是公司的業務經理，這
      350 萬元就是82 年10 月4 日我去存的那一筆350 萬元」
      等語（見一審卷(一)第210 頁、上訴卷(一)第250 頁），然此
      為被告2 人所否認，並辯稱：借與乙○○之3 百萬元係分
      別於82年10月13、22、27 日 ，由丁○○○在高雄中小企
      業銀行大社分行之帳戶提領，屬另筆借款，且該筆借款另
      有交付支票2 張及提供乙○○之父柯金生所有土地供擔保
      設定5 百萬元抵押權，該借款事後已由乙○○之兄柯清茂
      清償完畢，並取回支票及塗銷抵押權登記，確與本件系爭
      之550 萬元之借款無涉等語。經查，被告丁○○○在高雄
      區中小企業銀行大社分行之帳號349 ─7 帳戶分別於82年
      10月13、22、27日，提領各100 萬元乙節，有高雄區中小
      企業銀行大社分行88年5 月7 日88高銀總大社字第90號函
      附之交易明細表附卷可稽（原審卷(二)第51至64頁）。而登
      記為乙○○之父柯金生（乙○○之父為柯金生，有戶籍電
      腦連線查詢資料附卷可稽）所有（應有部分4 分之1） 之
      坐落高雄縣燕巢鄉○○段第285 號、287 之2 號（重測後
      為同地段第583 、589 號）土地2 筆，確於82年10月23日
      為抵押權設定登記，登記債權人為被告丙○○，債務人乙○○，共同擔保最高限額500 萬元，權利存續期自82年10
      月1日 至同年12月31日，又該抵押權設定已於83年1 月24
      日因清償而為塗銷登記等情，有高雄縣岡山地政事務所97
      年1 月8日 岡所一字第0970000187號函附之土地登記簿謄
      本、異動索引及88年4 月20日岡所一字第4120號函函附之
      抵押權設定及塗銷登記全部資料（原審卷(二)第27至47頁）
      在卷可稽。觀之上開抵押權設定之擔保最高限額為500 萬
      元亦與一般借款擔保均設定高於實際借貸債權額之慣例較
      相符，另該抵押權設定亦已因清償而塗銷登記而與被告2
      人所辯之情相符。足見被告2 人所辯稱之該筆借款係另一
      筆借與乙○○之3 百萬元，與本件550 萬之借款係不同的
      兩筆借款等語顯與事實相符，而堪採信。
  (六)、綜上所述，被告2 人前開所辯，應屬可採，從而公訴人所
      持之前開論據，均無法採為認定被告犯罪之證據；此外，
      復查無其他積極證據足資證明被告有何公訴意旨所指之偽
      造文書等之犯行，被告被訴犯偽造文書、詐欺等罪自屬不
      能證明。
五、原審未詳為推求，遽為論罪科刑之判決，即有未恰，被告2
    人執此聲明上訴，指摘原判決不當，為有理由，應由本院將
    原判決撤銷改判，並為被告無罪之判決。
六、被告丁○○○經合法傳喚，無正當理由不到庭，爰不待其陳
    述，逕行判決。
據上論結，應依刑事訴訟法第369 條第1 項前段、第364 條、第
371條、第301條第1 項，判決如主文。
本案經檢察官孫小玲到庭執行職務。
中    華    民    國    97    年    1     月    17    日
                  刑事第一庭    審判長法  官  郭雅美
                                      法  官  張意聰
                                      法  官  莊崑山
以上正本證明與原本無異。
如不服本判決應於收受本判決後10日內向本院提出上訴書狀，其
未敘述上訴理由者，並得於提起上訴後10日內向本院補提理由書
狀（均須按他造當事人之人數附繕本）「切勿逕送上級法院」。
中    華    民    國    97    年    1     月    17    日
                                      書記官  葉淑華


司法院資訊處製作；財團法人民間司法改革基金會備份。
